---
title: "Control flow"
author: "Tamas Kadlecsik"
date: "February 25, 2016"
output: pdf_document
---

# Vezérlés
A scriptjeinket elképzelhetjük úgy, mint feldolgozóüzemeket. Nagy mennyiségben beérkezik a feldolgozandó anyag, például hús, érc, stb. A lényeg, hogy több különböző komponensre akarjuk szétszedni, majd értékes árut szeretnénk létrehozni.
Esetünkben az alapanyag valamilyen nyers adat. A feldolgozást végző különböző (forgó)berendezések, például malmok, reaktorok, darálók, őrlők az úgynevezett **ciklusok** [for]. A betáplált adatok azonos minőségű részhalmazain újra, és újra elvégzik ugyanazt a műveletet. Nekünk csupán arról kell gondoskodnunk, hogy a késztermék helyére minden ciklus után friss alapanyag kerüljön. 
Semmilyen eljáráshoz nem elegendőek azonban maguk a gépek. Azt, hogy egy adott dolog a képbe kerülhet-e, valamilyen mechanizmusnak ellenőriznie kell. Ezek lesznek a **feltételes vezérlő utasítások** [if].

Hogy egy kicsit mindennapibb példával éljünk:

Amikor tésztát gyúrunk, szükségünk van tojásra, lisztre, vízre. Azonban mielőtt összekevernénk a szükséges mennyiséget, leellenőrizzük, hogy a tojásaink nem zápultak-e meg, illetve, hogy nem zsizsikes-e a lisztünk.

Ezek után addig gyúrjuk, amíg megfelelő állagú tésztát nem kapunk. Ha esetleg túl híg, újabb adag lisztet adunk hozzá, ha túl sűrű, kicsit felvizezzük.

Ezt egy gépnek a következő R pszeudokóddal tudnánk elmagyarázni:

```{r eval=F}
flour <- read.table("a bag a flour")
water <- read.table("0.5 l of water")
eggs <- read.table("2 eggs")
if("maggots" %in% flour) flour <- read.table("new bag of flour")
if(is.spolied(eggs)) eggs <- read.table("2 other eggs")
```

Ezzel elő is készültünk a főzéshez. Persze a kód nem teljes, hiszen ezt addig kéne ismételgetnünk, amíg nem találunk használható tojásokat ÉS használható lisztet. 

Ezek után addig kell gyúrnunk, amíg megfelelő állagú nem lesz:

```{r eval=F}
ready <- F
while(!ready){
	dough <- knead(flour, water, eggs)
	if (dough["consistency"] -- "ready") ready <- T
}
write.table(dough, "dough.csv")
```

Természetesen ezt is pontosíthatnánk még, de nem célunk pontos tésztagyúróprogram írása. A következőkben szépen végignézzük a fenti kódot, illetve írunk használhatót is.

Előre szeretném leszögezni, hogy noha zárójelet látunk utánuk, sem az if, sem a while, sem a többi ciklus nem függvény! Függvényhívás után ugyanis nem állhat kód blokk! Vagyis függvényhívás után sosem látunk "{" karaktert!

# Feltétes utasítások
## Logikai operátorok

Kódunk legelején a már ismert módon beolvastuk a nyers adatot, vagyis a tésztánk alapanyagait.

```{r eval=F}
flour <- read.table("a bag a flour")
water <- read.table("0.5 l of water")
eggs <- read.table("2 eggs")
if("maggots" %in% flour) flour <- read.table("new bag of flour")
if(is.spolied(eggs)) eggs <- read.table("2 other eggs")
```

Az **if kitétel** utáni zárójelben található `["maggots" %in% flour]` logikai kifejezésben az %in% a logikai operátor. Logikai operátorból igen sokféle van, azonban a leggyakoribbak:

|Név                                   |Operátor     |
|--------------------------------------|:-----------:|
|Vektoriális **AND**                   | `&`         |
|Logikai **AND**                       | `&&`        |
|Vektoriális **OR**                    | `|`         |
|Logikai **OR**                        | `||`        |
| **NOT**                              | `!`         |
| **EQUALS TO**                        | `==`        |
| **NOT EQUALS TO**                    | `!=`        |
| **LESS / GREATER THEN**              | `<` / `>`   |
| **LESS / GREATER THEn OR EQUALS TO** | `<=` / `>=` |
| **INCLUDES**                         | `%in%`      |

Az **AND**, **OR** és **NOT** operátoraink közvetlenül a Bool algebrából lettek kölcsönvéve, így könnyedén írhatunk rájuk igazság táblát:

**AND**:

|A|B| A & B|
|-|-|:----:|
|T|T|  T   |
|T|F|  F   |
|F|T|  F   |
|F|F|  F   |

**OR**:

|A|B| A \| B|
|-|-|:-----:|
|T|T|  T    |
|T|F|  T    |
|F|T|  T    |
|F|F|  F    |

**NOT**:

|A|  !A   |
|-|:-----:|
|F|  T    |
|T|  F    |

Magyarázatra szorul még a vektoriális, és logikai operátor. A vektoriális operátorok két egyenlő hosszúságú logikai vektoron végeznek ELEMENKÉNT logikai műveletet. 

```{r}
l1 <- c(TRUE,TRUE,FALSE,TRUE,FALSE)
l2 <- c(FALSE,TRUE,FALSE,TRUE,TRUE)
l1 & l2
l1 | l2
```

Ezzel szemben a logikai operátor minden esetben biztosítja, hogy csakis egy logikai eredménye legyen a vizsgálatnak. Esetünkben a két vektornak csupán az első elemeit fogja összehasonlítani.

```{r}
l1 && l2
l1 || l2
```

A tagadás (**NOT**) operátor logikai vektorokon van értelmezve. Mivel ha csupán egyetlen értéket rendelünk egy változóhoz akkor is vektort kapunk, csupán egyeleműt, így nincs értelme külön vektoriális és logikai tagadásról beszélni. A kettő egy és ugyanaz.

```{r}
!l1
l1 <- TRUE
!l1
```

Noha az esetek döntő többségében if kitételen belül is működnek a vektoriális operátorok, ezek használata azonban nem szerencsés, így ha lehet, szokjunk rá, hogy megfelelő helyen a megfelelő operátort használjuk!

A matematikai relációjelekkel a szokásos módon tudjuk megvizsgálni két változó, vagy egy változó és egy konstans viszonyát.

```{r}
x <- 4
x > 3
x < 3
x <= 3
x >= 4
x == 4
x != 4
x == 15
x != 15
```

A tartalmazás operátorral egyszerűen megvizsgálhatjuk, hogy valamely vektor, mátrix, vagy bármely összetett típusú objektum tartalmazza-e a keresett elemet vagy elemeket.

```{r}
'apple' %in% c('apple', 'banana')
10 %in% c(1,5,25)
c(1,5) %in% c(1,5,25)
c(1,2) %in% c(1,5,25)
```

Figyeljünk, hogy az `%in%` operátort közvetlenül tagadni nem tudjuk! Azonban a matematikai logika (a.k.a. Boole algebra) szabályai itt is alkalmazhatóak, a műveleti sorrend, és a zárójelek használata megegyezik a gimnáziumban tanulttal. Amennyiben már nincs meg a gimis matekkönyvünk, úgy a wikipédia Boole algebrára vonatkozó szócikke segíthet eligazodni.
Az `%in%` operátor eredményének tagadásának egyik módja a következő:

```{r}
!(10 %in% c(1,5,25))
```

## Logikai függvények

```{r eval=F}
if(is.spolied(eggs)) eggs <- read.table("2 other eggs")
```

Fenti sorunk, mellyel megvizsgáltuk, hogy a tojásaink romlottak-e, egy logikai függvény. Vagyis egy olyan függvény, melynek visszatérési értéke egy logikai érték. Igen sok ilyen van, a konkrét típus vizsgálatok mindegyikére találunk függvényt:

```{r eval=F}
is.vector()
is.numeric()
is.integer()
is.logical()
is.complex()
is.data.frame()
is.list()
```

A két legfontosabb azonban az:

```{r eval=F}
is.null()
is.na()
```

A null egy külön típus. Jelentése: semmi. Ahogy a matematikában a 0 a semmi SZÁMSZERŰ reprezentációja, úgy a `NULL` az informatikában a semmi informatikai reprezentációja. Esetünkben a 0 nem semmi, hiszen hordoz információt. A `NULL` azt jelképezi, hogy valamiről nem áll rendelkezésre információ. Amolyan üres memóriaterület. Ha egy változónak nincs értéke, akkor a típusa NULL.

Ezzel szemben az `NA` (Not Available) a "nincs adat" reprezentációja. Ez a statisztikai semmi. Ha nincs mért adatunk, statisztikailag nincs semmink, azonban fontos ezen adatok nyomon követése is. Az, hogy nem mértünk semmit (mert tök részegek voltunk, és nem bírtuk megfogni még a pipettát sem), nem egyenlő azzal, hogy 0 értéket mértünk (mert kimutatási határ alatt volt a mérendőnk). Információ értéke azonban ennek is van!

Az `NA` nem összekeverendő a `NaN értékkel`, ami a "Not a Number" kifejezés rövidítése. Bővebb információért konzol: `?NaN`.

## Logikai indexelés

Adott data.frame celláit a következő módon tudjuk elérni: `data.frame[sor, oszlop]`
Például a házi feladat sorai, és oszlopai:

```{r eval=F}
experiment[2,]
```

visszaadja az experiment második sorát

```{r eval=F}
experiment[,3]
```

visszaadja az experiment második sorát

```{r eval=F}
experiment$died
```

és

```{r eval=F}
experiment["died"]
```

hívások.

Amennyiben adott sorokat szeretnénk vektorokat is megadhatunk indexként.
Emlékeztetőül, a vektorok létrehozására:

```{r eval=F}
1:5 == c(1,2,3,4,5)
```

Vagyis, ha az első 5 sort szeretnénk:

```{r eval=F}
experiment[1:5,]
```

első 3 oszlop:

```{r eval=F}
experiment[,1:5]
```

első 5 oszlop, első 5 sora

```{r eval=F}
experiment[1:5,1:5]
```

de ha csak az 1., 3., és 5. sorok kellenek:

```{r eval=F}
experiment[c(1,3,5),1:5]
```

és csak az első és 5. oszlop:

```{r eval=F}
experiment[c(1,3,5),c(1,5)]
```

Miért beszélünk erről a logikai operátoroknál?

Nézzük meg mi történik, ha 

```{r eval=F}
experiment[,c(F,T)]
```

Vagyis kiegészítette a mintázatot 5-ig, tehát ez a hívás megegyezik a következővel:

```{r eval=F}
experiment[,c(F,T,F,T,F)]
```

Tehát 

```{r eval=F}
experiment[T,T,F]
```

Ugyanaz, mint:

```{r eval=F}
experiment[T,T,F,T,T]
```

Az utolsó F már nem fér ki, mivel csak 5 oszlopunk van.
Ugyanez sorokkal is működik:

```{r eval=F}
experiment[c(F,T), c(F,T)]
```

Megkaptuk az experiment minden második sorát, és oszlopát.

Most nézzük meg mi történik, ha a data.frame-et logikai vizsgálatnak vetjük alá:

```{r eval=F}
experiment$treatment == "control"
```

Kapunk egy vektort amely megadja, hogy az adott sorban a logikai vizsgálat eredménye TRUE, vagy FALSE. Ezt felhasználva tudunk szűrni a a táblázatunk sorai között:

```{r eval=F}
filter.vector <- experiment$treatment == "control"
experiment[filter.vector,]
```

Ezt egybeírva:

```{r eval=F}
experiment[experiment$treatment == "control",]
```

Természetesen több oszlopot is vizsgálhatunk egyszerre:
```{r eval=F}
filter.vector <- experiment$treatment == "control" & experiment$diet == "control"
experiment[filter.vector,]
experiment[experiment$treatment == "control" & experiment$diet == "control",]
```

## Vezérlési utasítások

Amennyiben egy adott kód lefutására csak bizonyos feltételek teljesülése esetén szükséges, akkor logikai vezérlési utasítást, más néven **if kikötést** alkalmazunk.

```{r eval=F}
if("maggots" %in% flour) flour <- read.table("new bag of flour")
if(is.spolied(eggs)) eggs <- read.table("2 other eggs")
```

A fenti esetben CSAK ÉS KIZÁRÓLAG akkor dobjuk ki a tojást, vagy a lisztet, ha az zsizsikes, vagy záp.

Általános esetben:

```{r eval=F}
if (logikai kifejezés) feltételesen futtatandó kód sor
```

Több sornyi kódot is futtathatunk, amennyiben azt kód blokkban helyezzük el.

```{r eval=F}
if (logikai kifejezés){
  1. feltételesen futtatandó kód sor
  2. feltételesen futtatandó kód sor
  3. feltételesen futtatandó kód sor
  4. feltételesen futtatandó kód sor
}
```

Ez esetben, ha a logikai kifejezés igaz, vagyis a feltételünk teljesül, a kód blokk mind a 4 sora lefut, ha nem, akkor egyik sem, és közvetlenül a blokk után jövő utasítás hajtódik végre. A dagasztós példánál maradva: ha sem nem zápok a tojások, sem nem zsizsikes a liszt, akkor rögtön elkezdjük gyúrni a tésztát.

```{r}
x <- 4
if (x>3) print("x is greater than 3")
if (x<3) print("x is less than 3")
if (x==4) print("x equals 4")
```

Gyakran megesik, hogy ha a vizsgálat negatív eredménnyel zárul, akkor nem elegendő, ha nem fut le a kikötés után a kód, hanem ez esetben mást szeretnénk futtatni.

Példának okáért írjunk egy olyan kódot, ami beolvas egy fájlt, majd annak egy oszlopából szétválogatja a kettővel osztható, és a kettővel nem osztható számokat. A teljes példát csak a ciklusok bemutatása után tudjuk megoldani, de az alapokat már most lefektetjük.

Ehhez első sorban a modulo (%%) aritmetikai operátorra lesz szükségünk.

A modulo operátor a bal oldalát a jobb oldalával, majd megadja az osztás maradékát.

például:

```{r}
4 %% 3
```

Kifejtve:
4 / 3 = 1, marad az 1

```{r}
4 %% 2
```

4 / 2 = 2, marad a 0

Vagyis, ha azt szeretnénk, hogy egy kód csak akkor fusson le, ha a vizsgált szám kettővel osztható:

```{r}
x <- 4
if (x%%2==0) print("x is divisible by 2") else print("it's an odd number")
x <- 15
if (x%%2==0) print("x is divisible by 2") else print("it's an odd number")
```

Bekerült az "else" a képbe. Ha a kitétel igaz, csak a `print("x is divisible by 2")` ha a kitétel hamis, rögtön az `else` utáni részre ugrik és csak a `print("it's an odd number")` fut le.

Megesik, hogy ez nekünk nem elég. Több felé kell szortíroznunk az információt:

```{r}
if (x%%2==0) print ("x is divisible by 2") else if (x%%3==0) 
  print("x is divisible by 3") else if(x%%5==0) 
    print("x is divisible by 5") else print("where did this come from")
```

Kód blokkot használva kicsit átláthatóbbá tehetjük a dolgot:

```{r}
if (x%%2==0) {
  print ("x is divisible by 2")
} else if (x%%3==0) {
  print("x is divisible by 3")
} else if(x%%5==0) {
	print("x is divisible by 5")
} else {
	print("where did this come from?")
}
print("so we shall go on")
```

Vagyis, ha x osztható kettővel lefut az első print, majd a kikötések utáni sor fut le, vagyis az eredmény:

```{r eval=F}
"x is divisible by 2"
"so we shall go on"
```

Ha x == 15 

```{r eval=F}
"x is divisible by 5"
"so we shall go on"
```

Ezt egyébként if – else blokknak hívják.

Figyeljük meg, hogy az if – else blokk futtatása azonnal megáll, amint valamelyik feltétel if, vagy else if feltétel teljesül, rögtön a blokk utáni első sorra ugrik a végrehatjás.

Mint már említettük ezek azok a nyelvi konstrukciók, melyek lehetővé teszik az ismétlődő munkavégzést. Iparban a tartályok és forgó berendezések teszik ezt lehetővé. Főzés esetén pedig a tál és a fakanál, vagy épp a kezünk. 

Újra, és újra elvégezzük ugyanazt a műveletet, amíg célhoz nem érünk.

Próbáljuk megírni a kedvenc sum függvényünket függvényhívás nélkül!

```{r}
x <- c(5,10,15,20,25)
sum <- 0
for (value in x){
	sum <- sum + value
}
```

Lefuttatva az Rstudio jobb fölső moduljában, a változók között láthatjuk, hogy a sum 75-tel lett egyenlő. Megoldásunk eredményét egy szokásos sum(x) hívással ellenőrízhetjük.

Vagyis a value változó minden iterációkor közvetlenül felveszi x soron következő értéket:

1. iteráció `value = x[1] = 5`

```{r eval=F}
sum <- sum + value
sum <- 0 + 5
```

2. iteráció: `value = x[2] = 10`

```{r eval=F}
sum <- sum + 10
sum <- 5 + 10
```

3. iteráció: `value = x[3] = 15`

```{r eval=F}
sum <- sum + 15		
sum <- 15 + 15
```	

4. iteráció: `value = x[4] = 20`

```{r eval=F}
sum <- sum + 20	
sum <- 30 + 20
```	

5. iteráció: `value = x[5] = 25`

```{r eval=F}
sum <- sum + 25
```	

_Figyeljük meg, hogy nem_ `i`_-nek hívjuk a változót, hanem value-nak. Hasznos, ha olyan nevet adunk a változóinknak, ami alapján egyből tudjuk, mivel is van dolgunk. Az_`i`,`j`,`k`,`l` _betűket az egymás utáni dimenziójú indexváltozókra szokás használni. Azonban mivel itt a value nem az indexváltozó, hanem közvetlenül x i-edik értéke így illik legalább_ `value`_-nak hívni, de inkább valami adjunk neki valami beszéldes nevet, ami alapján egyértelmű, hogy milyen értékkel dolgozunk épp a ciklusban. Ha például egy_ `data.frame` _megfelelő oszlopán futunk végig:_

```{r eval=F}
for(life.span in experiment$life.span){
	… 
}
```

Ezek segítségével már megírhatjuk a szortírozós kódunkat, amit a vezérlési utasításoknál félbehagytunk:

```{r eval=F}
if (x%%2==0) {
  print ("x is divisible by 2")
} else if (x%%3==0) { 
  print("x is divisible by 3")
} else if(x%%5==0) {
	print("x is divisible by 5")
} else {
	print("where did this come from")
}
```

Ha már x volt a változó, maradjunk annál, de kérek mindenkit, erősen ráncolja a homlokát, és jegyezze meg magában, hogy "ez bizony így nagyon nem szép!"

```{r}
vector <- 1:100
div.2 <- NULL
div.3 <- NULL
div.5 <- NULL
others <- NULL

for (x in vector){
  if (x%%2==0) {
    div.2 <- c(div.2, x)
  } else if (x%%3==0) {
    div.3 <- c(div.3, x)
  } else if(x%%5==0) {
  	div.5 <- c(div.5, x)
  } else {
  	others <- c(others, x)
  }
}

div.2
div.3
div.5
others
```

Ha megnézzük, a hárommal osztható páros számok, csak a div.2-be kerültek be, ahogyan a 10-el osztható számok is, míg a 15-el oszthatók csak a div.3-ba.

Ez azért van mert csak egyszer az `if-else` blokk-on belül csak az egyik utasítás futhat le. Ha az `if`, vagy valamelyik `else if` utáni feltétel teljesül, lefut az utána lévő kód, majd az `if-else` blokk végére ugrik az interpreter.

Ezt úgy tudjuk elkerülni, ha nem használunk if-else blokkot, hanem mindegyik feltételt `if`-fel kezdjük. 

```{r}
vector <- 1:100
div.2 <- NULL
div.3 <- NULL
div.5 <- NULL
others <- NULL

for (x in vector){
  if (x%%2==0) {
    div.2 <- c(div.2, x)
  } 
  if (x%%3==0) {
    div.3 <- c(div.3, x)
  } 
  if(x%%5==0) {
  	div.5 <- c(div.5, x)
  } else {
  	others <- c(others, x)
  }
}

div.2
div.3
div.5
others
```

`div.1/2/3` és  `others` azon vektoraink, amikben a szétszortírozott számainkat szeretnénk tartani. NULL-lal, vagy üresen ("semmivel") inicializáljuk őket.

Nos, gyakorlatilag véghezvittük a for ciklusok írásának alapvető módját. Először megírtuk egy változóra, majd általánosítottuk többre.

Kimaradt az iteráció ugrás. Ezt a `next` utasítással tudjuk elérni. Amennyiben a `next` utasítás lefut, a ciklus rögtön a következő iterációra ugrik, az utasítás utáni sorokat ebben a körben figyelmen kívül hagyja. Ezt természetesen valamilyen feltételhez érdemes kötni.

E mellett van lehetőség a ciklusok korai befejezésére, ez pedig a `break` utasítással történik. Természetesen ezeket illik valamilyen feltételhez kötni, különben nincs sok értelmük.

# Szótár
| kifejezés                     | expression                        |
|-------------------------------|-----------------------------------|
| ciklus                        | loop                              |
| feltételes vezérlő utasítások | conditional statement             |
| if kitétel                    | if clause                         |
| Vektoriális                   | Vectorial                         |
| Logikai                       | Logical                           |
| ÉS                            | AND                               |
| VAGY                          | OR                                |
| NEM                           | NOT                               |
| Egyenlő                       | Equals to                         |
| Nem egyenlő                   | Not equals to / does not equal to |
| Kisebb                        | Less than                         |
| Nagyobb                       | Greater than                      |
| Kisebb egyenlő                | Less than or equals to            |
| Nagyobb egyenlő               | Greater than or equals to         |
| Tartalmazza                   | Includes                          |
